臺灣士林地方法院民事簡易判決　　　　　100年度家簡字第7號
原　　　告　李阿秋
訴訟代理人　李德正律師
　　　　　　劉　楷律師
複代理人　　趙立偉律師
被　　　告　李爐
　　　　　　李阿龍
　　　　　　李志雄
　　　　　　李玉鳳
　　　　　　李美麗
上五人共同
訴訟代理人　李良宏
被　　　告　李慶章
　　　　　　李慶華
　　　　　　李秀玲
　　　　　　李美雲
　　　　　　李三坪
　　　　　　李　發
上列當事人間請求分割遺產事件，本院於民國100 年8 月26日言
詞辯論終結，判決如下：
    主  文
被繼承人李炭生所遺坐落臺北市○○區○○段一小段299 地號土
地（面積為691 平方公尺、權利範圍為九分之三），由兩造依如
附表一所示之應繼分比例分割為分別共有。
訴訟費用由兩造依如附表一所示之應繼分比例負擔。
    事實及理由
一、本件被告李慶章、李慶華、李秀玲、李美雲、李三坪、李發
    等經合法通知，皆未於言詞辯論期日到場，核無民事訴訟法
    第386 條所列各款情形，爰依原告之聲請，由其一造辯論而
    為判決。
二、本件原告起訴意旨略以：
  一被繼承人李炭生於民國49年4 月13日死亡，遺有坐落臺北市
    ○○區○○段一小段299 地號、面積為691 平方公尺、權利
    範圍為九分之三之土地（下稱系爭土地），及其上臺北市○
    ○區○○段一小段10010 建號建物，惟上述建物現已滅失，
    故被繼承人李炭生現存之遺產僅有系爭土地尚未分割，由兩
    造公同共有。
  二兩造之應繼分比例詳如附表一所示，並說明如下：
    (一)被繼承人李炭生於49年4 月13日死亡時，其三子李助已先
      於25年11月24日死亡，故就其遺產有繼承權者乃為配偶陳
      咸、長子李天賜、次子李天來、四子李三坪、五子李發等
      5 人，應繼分比例各為5 分之1 。嗣被繼承人之配偶陳咸
      於51年9 月30日死亡，則其自被繼承人李炭生繼承所得之
      應繼分即由長子李天賜、次子李天來、被告李三坪、李發
      等4 人再轉繼承。故關於被繼承人李炭生之遺產，其長子
      李天賜、次子李天來、被告李三坪、李發等4 人之應繼分
      各為4 分之1 。
    (二)被繼承人之長子李天賜嗣於74年11月23日死亡，故其繼承
      被繼承人李炭生之遺產應繼分，應由其子女即被告李爐、
      李阿龍、李志雄、李玉鳳、李美麗等5 人再轉繼承，每人
      應繼分各為20分之1 。
    (三)被繼承人之次子李天來嗣於88年1 月29日死亡，故其繼承
      自被繼承人李炭生之遺產應繼分，應由其子女即被告李慶
      章、李慶華、李秀玲、李美雲及原告李阿秋等5 人再轉繼
      承，每人應繼分各為20分之1 。
  三被繼承人李炭生之遺產現為兩造公同共有，被繼承人並無遺
    囑限定遺產不得分割，兩造間亦無不分割之約定，惟因兩造
    迄今仍無法協議分割，為恐拖延日久，滋生困擾，原告爰依
    民法第1164條前段之規定，請求將被繼承人所遺之系爭土地
    予以分割，並依兩造之應繼分比例分割為分別共有等語。爰
    為聲明：(一)兩造公同共有坐落臺北市○○區○○段一小段29
    9 地號、權利範圍為9 分之3 之土地，准予依兩造之應繼分
    比例分割為分別共有。(二)訴訟費用由被告共同負擔。
三、被告答辯意旨略以：
  一被告李爐到庭辯稱：被繼承人死亡後，其他繼承人未曾繳交
    系爭土地之地價稅，所以不同意分割等語。
  二被告李爐、李阿龍、李志雄、李玉鳳、李美麗等人之訴訟代
    理人李良宏則辯稱：系爭土地上尚有未辦理第一次保存登記
    之建物3 棟，而其中門牌號碼臺北市士林區○○○路○ 段2
    巷153 弄62號建物面積是44平方公尺，為大房李天賜所蓋，
    該建物現由被告李爐、李阿龍、李志雄等3 人使用，因大房
    可分得土地面積約為57平方公尺，上述建物之面積並未逾越
    大房可分得之應繼分，所以不同意分割等語。
  三被告李慶章、李慶華、李秀玲、李美雲、李三坪、李發等人
    則經合法通知，未於言詞辯論期日到庭爭執，亦未提出任何
    書狀作何聲明或陳述。
四、經查：
  一本件原告主張被繼承人李炭生於49年4 月13日死亡，並遺有
    系爭土地及其上臺北市○○區○○段一小段10010 建號建物
    ；而被繼承人之配偶陳咸、長子李天賜、次子李天來皆已死
    亡，被繼承人之上開遺產現應由兩造即其四子李三坪、五子
    李發、孫子女李爐、李阿龍、李志雄、李玉鳳、李美麗、、
    李慶章、李慶華、李秀玲、李美雲及原告李阿秋等人繼承或
    再轉繼承，亦即被繼承人之遺產應由兩造依如附表一所示之
    應繼分比例公同共有；又被繼承人所遺臺北市○○區○○段
    一小段10010 建號建物已於99年12月29日滅失而無庸分割，
    系爭土地則已辦妥繼承登記，現為兩造所公同共有，惟兩造
    對於系爭土地迄今仍無法協議分割等事實，業據提出戶籍謄
    本、除戶謄本、繼承系統表、土地登記謄本、臺北市士林地
    政事務所建物異動索引、財政部臺北市國稅局遺產稅逾核課
    期間案件同意移轉證明書等件為證，復為到場之被告李爐及
    被告李阿龍等人之訴訟代理人李良宏所不爭執，自堪信為真
    正。故本件被繼承人李炭生所遺應予分割之遺產範圍，應僅
    以系爭土地為其標的，洵堪認定。
  二按繼承人有數人時，在分割遺產前，各繼承人對於遺產全部
    為公同共有；繼承人得隨時請求分割遺產，但法律另有規定
    或契約另有訂定者，不在此限，民法第1151條、第1164條分
    別定有明文。經查，本件被繼承人李炭生所遺之系爭土地，
    在分割遺產前為兩造所公同共有，兩造目前既無法達成分割
    遺產之協議，且上揭遺產亦無不能分割之情形，依照前揭法
    條規定，原告請求裁判分割被繼承人之遺產，即無不合，應
    予准許。
  三被告李爐、李阿龍、李志雄、李玉鳳、李美麗等人雖抗辯：
    系爭土地上尚有未辦理第一次保存登記之建物3 棟，而其中
    門牌號碼臺北市士林區○○○路○ 段2 巷153 弄62號建物面
    積是44平方公尺，為大房李天賜所蓋，該建物現由被告李爐
    、李阿龍、李志雄等3 人使用，因大房可分得土地面積約為
    57平方公尺，上述建物之面積並未逾越大房可分得之應繼分
    ，所以不同意分割云云，並提出臺北市稅捐稽徵處房屋稅籍
    證明書、地籍圖騰本、建物照片5 幀等件為證。惟查，上開
    未辦理第一次保存登記之建物既非被繼承人所起造，應非屬
    被繼承人之遺產甚明，故被告李爐、李阿龍、李志雄等人對
    於上揭門牌號碼為臺北市士林區○○○路○ 段2 巷153 弄62
    號之建物，縱有事實上處分權，亦與本件原告請求裁判分割
    遺產無涉。況各繼承人於遺產分割前，僅按應繼分比例對於
    被繼承人所遺之系爭土地具有潛在之應有部分，被告李爐等
    5 人尚不得以被繼承人之大房子孫使用系爭土地面積，並未
    逾其等依應繼分比例可分得之土地面積為由，遽認原告不得
    請求裁判分割系爭土地為分別共有。
  四至被告李爐等人另以：被繼承人死亡後，其他繼承人未曾繳
    交系爭土地之地價稅，所以不同意分割云云置辯。按繼承人
    對於被繼承人之債務，負連帶責任，民法第1153條第1 項定
    有明文。故繼承人共同繼承被繼承人之債務者，僅係負連帶
    責任而已，尚非由各繼承人公同共有。又依稅捐稽徵法第12
    條規定：共有財產，由管理人負納稅義務；未設管理人者，
    共有人各按其應有部分負納稅義務，其為公同共有時，以全
    體公同共有人為納稅義務人，故除公同共有之繼承財產設有
    管理人者外，納稅義務人即為公同共有人全體。是以系爭土
    地於繼承開始時起所生之地價稅，雖非被繼承人之債務，但
    此仍係全體繼承人因繼承遺產事實所生之負擔，則無二致，
    自應由全體繼承人負連帶清償責任，甚為明確。次按，繼承
    之標的固含積極遺產及消極遺產在內，但遺產分割之標的應
    僅指積極遺產而言，至消極遺產（債務）則非遺產分割之標
    的，蓋依民法第1153條第1 項規定，被繼承人之債務，係由
    全體繼承人負連帶清償責任，故繼承債務應非遺產分割之標
    的。經查，被告李爐所辯：被繼承人死亡後，系爭土地之地
    價稅均由其繳納，其他繼承人皆未繳納等情縱使屬實，惟依
    上開說明，系爭土地於繼承開始時起所生之地價稅，固應由
    全體繼承人負連帶清償責任，然類此繼承債務既非遺產分割
    之標的，被告至多僅得依民法連帶債務之相關規定，向其他
    繼承人請求償還其各自應分擔之地價稅款，尚不得以其他繼
    承人並未繳納應繳之地價稅為由，認本件遺產不得裁判分割
    ，併此敘明。
  五再按，所謂應繼分係各繼承人對於遺產之一切權利義務，所
    得繼承之比例，並非對於個別遺產之權利比例，因此分割遺
    產並非按照應繼分比例逐筆分配，而應整體考量定適當之分
    割方法。公同共有物分割之方法，依民法第830 條第2 項之
    規定，依分別共有物分割之規定即以原物分配或變賣分割為
    之。將遺產之公同共有關係終止改為分別共有關係，性質上
    屬分割遺產方法之一，亦有最高法院82年度台上字第748 號
    判決意旨可資參照。末按裁判分割共有物訴訟，為形式之形
    成訴訟，其事件本質為非訟事件，究依何種方式為適當，法
    院有自由裁量之權，雖應斟酌當事人之聲明、共有物之性質
    、經濟效用及全體共有人之利益等公平決之，不受當事人聲
    明之拘束。
  六查被繼承人李炭生所遺之系爭土地，業已登記為兩造公同共
    有，而兩造之應繼分比例詳如附表一所示之事實，有系爭土
    地之登記謄本、財政部臺北市國稅局遺產稅逾核課期間案件
    同意移轉證明書等在卷可佐，並經本院核閱無誤，詳如前述
    。又原告已到庭表示請求將系爭土地依兩造之應繼分比例分
    割為分別共有等語；被告李爐、李阿龍、李志雄、李玉鳳、
    李美麗等5 人之訴訟代理人李良宏則表示不同意分割等語（
    見本院100 年5 月6 日、100 年6 月7 日言詞辯論筆錄）；
    另被告李慶章、李慶華、李秀玲、李美雲、李三坪、李發等
    人均未到場對於遺產分割之方式表示意見。本院斟酌到場兩
    造表示之意見，與系爭土地之性質、經濟效用及系爭土地除
    兩造外，尚有其他土地共有人等情事，認系爭土地之分割方
    法，應由兩造依附表一所示之應繼分比例分割為分別共有為
    適當。
  七綜上所述，原告請求裁判分割被繼承人李炭生所遺之系爭土
    地，為有理由，應予准許。本院斟酌上開遺產之性質、經濟
    效用及全體共有人之利益等情事後，認被繼承人李炭生所遺
    之系爭土地，應由兩造依附表一所示之應繼分比例分割為分
    別共有為適當。
五、末按，因共有物分割、經界或其他性質上類似事件涉訟、由
    敗訴當事人負擔訴訟費用顯失公平者，法院得酌量情形，命
    勝訴之當事人負擔其一部，民事訴訟法第87條第1 項、第80
    條之1 定有明文。查裁判分割遺產之形成訴訟，法院決定遺
    產分割之方法時，應斟酌何種分割方法較能增進共有物之經
    濟效益，並兼顧兩造之利益，以決定適當之分割方法，不受
    原告聲明之拘束，亦不因何造起訴而有不同，是本件原告請
    求裁判分割遺產雖有理由，惟關於訴訟費用之負擔，應由兩
    造即繼承人全體各按其應繼分比例負擔，始屬公允，爰諭知
    如主文第2 項所示。
六、據上論結，本件原告之訴為有理由，依民事訴訟法第385 條
    第1 項前段、第80條之1 、第85條第1 項但書，判決如主文
    。
中    華    民    國    100    年    9    月    9     日
                  家事庭  法  官  陳章榮
以上正本證明與原本無異。
如對本判決上訴，須於判決送達後20日內向本院提出上訴狀。
中    華    民    國    100    年    9    月    9     日
                          書記官  丁梅芬
附表一：兩造之應繼分比例
┌───────┬───────┐
│繼承人        │應繼分比例    │
├───────┼───────┤
│李阿秋        │20分之1       │
├───────┼───────┤
│李爐          │20分之1       │
├───────┼───────┤
│李阿龍        │20分之1       │
├───────┼───────┤
│李志雄        │20分之1       │
├───────┼───────┤
│李玉鳳        │20分之1       │
├───────┼───────┤
│李美麗        │20分之1       │
├───────┼───────┤
│李慶章        │20分之1       │
├───────┼───────┤
│李慶華        │20分之1       │
├───────┼───────┤
│李秀玲        │20分之1       │
├───────┼───────┤
│李美雲        │20分之1       │
├───────┼───────┤
│李三坪        │4分之1        │
├───────┼───────┤
│李發          │4分之1        │
└───────┴───────┘